臺灣屏東地方法院民事判決　　　　　　　　　　　　　九十二年度重訴字第八五號
　　原　　　告　台灣銀行股份有限公司
　　法定代理人　丙○○
　　訴訟代理人　乙○○
　　複 代 理人　陳清朗律師
　　　　　　　　湯瑞科律師
　　被　　　告　戊○○
　　訴訟代理人　楊昌禧律師
右當事人間請求損害賠償事件，本院於民國九十四年二月二日言詞辯論終結，判決如
左：
    主      文
原告之訴及假執行之聲請均駁回。
訴訟費用由原告負擔。
    事實及理由
一、原告主張：被告為前屏東縣東港鎮信用合作社（以下簡稱東港信合社）之職員，
    於民國八十一年至八十五年間擔任放款徵信之職務，詎其在經辦訴外人「吳南昌
    」於八十五年一月十二日向東港信合社申請借貸新台幣（下同）八百萬元一案，
    竟故意違反其職務，未向吳南昌本人為徵信對保手續，即於借款申請書及授信約
    定書上核章表示其已為確實之徵信對保，致東港信合社將八百萬元借款撥入「吳
    南昌」之帳戶，而為他人所領取，且該筆借款於八十八年二月二日辦理展延後，
    自同年七月起即未再繳納利息，原本八百萬元亦未據清償分文。伊自八十八年九
    月十五日二十四時起概括承受東港信合社之權利義務，乃向本院對吳南昌及其連
    帶保證人郭廷才、郭陳梅提起請求清償借款民事訴訟，於該訴訟審理中，吳南昌
    否認其有向東港信合社借款之事實，且前開授信約定書上「吳南昌」之簽名經鑑
    定並非真正，伊因而遭本院以九十年度重訴字第一五七號判決敗訴並告確定，受
    有八百萬元之呆帳損害。則伊自得依民法第一百八十四條第一項、第五百四十四
    條及債務不履行之法則，請求被告賠償伊所受八百萬元之損害等情，並聲明：(一)
    被告應給付原告八百萬元，及自起訴狀繕本送達翌日（即九十二年八月二十九日
    ）起至清償日止，按週年利率百分之五計算之利息。(二)原告願供擔保，請准宣告
    假執行。
二、被告則以：(一)伊在吳南昌於八十五年一月十二日向東港信合社借款過程中，負責
    對保徵信工作，確依經辦人甲○○受理申請時所留存之國民
    南昌位於屏東縣東港鎮○○里○○路二十五之七十一號自宅對保，並要求吳南昌
    出示國民
    書「對保簽章欄」內簽名，伊已善盡對保徵信之責。且本件借款係由時任東港信
    合社理事主席之郭廷才及其妻郭陳梅擔任連帶保證人，並提供坐落屏東縣東港鎮
    ○○段一─十一地號土地應有部分一○七六分之二一一、同段一─二六地號土地
    應有部分六三分之三十及同段五─一六一地號土地全部作為擔保，吳南昌為郭廷
    才之外甥，吳南昌苟未向東港信合社借款，郭廷才及郭陳梅豈有擔任其連帶保證
    人並提供擔保之理？本院九十年度重訴字一五七號清償借款事件審理中，將上開
    授信約定書上吳南昌之簽名送鑑定，其結果雖認為與吳南昌在簽到簿、公務人員
    履歷表及當庭所書寫之筆跡不符，惟前者為八十五年間之筆跡，後者為八十九、
    九十年間之筆跡，相距四、五年之久，吳南昌之筆跡難免因時間經過而改變，且
    其如自始存心賴帳，不免刻意變更書寫習慣，以致筆跡前後有所不同，依此，前
    開鑑定結果，自不足據以認定吳南昌未在授信約定書上簽名，並進而謂伊未確實
    為徵信對保。(二)伊於八十五年九月十五日離開東港信合社，前揭八十五年間吳南
    昌所借八百萬元於八十八年二月二日到期，吳南昌於同年一月二十二日再申請借
    款，其經辦人為己○○，負責徵信調查者則為丁○○，吳南昌於八十八年二月二
    日借得八百萬元用以清償前揭八十五年間之八百萬元借款債務，則前揭八十五年
    間之八百萬元借款債務業因清償而消滅，原告係因八十八年二月二日之借款債務
    未據清償而受損害，惟此既非伊所經辦或責責徵信對保，自難謂與伊有關而得向
    伊求償。(三)吳南昌向東港信合社借款八百萬元，係撥入其在東港信合社開設之0
    000000號帳戶內，該帳戶往來頻繁，每年均有利息所得，東港信合社自必
    將每年之利息所得扣繳憑單寄交吳南昌，以供其申報綜合所得稅之用，準此，吳
    南昌縱未向東港信合社借款，其明知他人代其辦理借款並開設帳戶而不為反對之
    意表示，亦應依民法第一百六十九條之規定，對東港信合社負授權人之責任，則
    原告即無受有損害而得向伊請求賠償之餘地。(四)原告主張吳南昌與東港信合社間
    並無八百萬元之消費借貸關係如果屬實，則東港信合社即不應撥款予吳南昌，東
    港信合社不應撥款而撥款以致造成損害，其所受損害與伊是否徵信對保並無相當
    因果關係，自不應令伊負損害賠償責任。(五)吳南昌向東港信合社借款時，由郭廷
    才及郭陳梅提供前述土地作為擔保，其面積共三三二平方公尺，折合一○○‧四
    三坪，按當時之市價每坪約三十五萬元計算，總價共約三千五百十五萬零五百元
    。而即使吳南昌未向東港信合社借款，主債務並不存在，郭廷才及郭陳梅既明知
    借貸契約末成立生效而為連帶保證，自應類推適用民法第七百四十三條之規定，
    認該連帶保證契約仍為有效。依此，郭廷才及郭陳梅之連帶保證債務既係有效存
    在，而為其等為東港信合社所設定之抵押權擔保效力所及，則原告除得向郭廷才
    及郭陳梅請求代負履行責任外，復得就其等所提供之抵押物求償，自無受有損害
    可言，從而原告向伊請求賠償損害，即非有理由。(六)吳南昌倘未向東港信合社借
    款，東港信合社將借款撥入吳南昌之帳戶，竟任令他人提領而未加予以登載，以
    致無從向提領者求償，東港信合作對於損害之發生或擴大顯然與有過失，則本件
    自應適用過失相抵法則，減輕伊之賠償金額或免除之。又東港信合社既未貸款予
    吳南昌，其收取吳南昌繳納之利息，即屬無法律上之原因而受利益，致吳南昌受
    損害，則伊自得代位吳南昌請求原告返還該不當得利，並與本件原告之請求互為
    抵銷等語，資為抗辯，並聲明：(一)原告之訴及假執行之聲請均駁回。(二)如受不利
    之判決，被告願供擔保請准宣告免為假執行。
三、經查：有自稱「吳南昌」者，於八十五年一月十二日填具擔保借款書，表明以當
    時之東港信合社理事主席郭廷才（吳南昌之舅父）及其妻郭陳梅為連帶保證人，
    並以郭廷才及郭陳梅所有坐落屏東縣東港鎮○○段一─十一地號面積一○七六平
    方公尺土地應有部分一○七六分之二一一、同段一─二六地號面積六三平方公尺
    土地應有部分六三分之三十及同段五─一六一地號面積九一平方公尺土地全部為
    擔保品，向東港信合社申請借款八百萬元，由被告負責徵信調查及對保，被告並
    在擔保借款申請書「徵信調查」欄及授信約定書「對保人或核對印鑑證明人簽章
    處」蓋章，後者所載對保時間為八十五年一月二十七日，所載對保地點為自宅，
    嗣後該借款申請於八十五年二月十六日經東港信合社第十七屆第十一次理事會審
    核通過，並在簽立借據後，於八十五年二月二日將借款八百萬元撥入「吳南昌」
    於八十五年一月十九日甫在東港信合社開設之0000000號帳戶。嗣於八十
    八年一月二十二日「吳南昌」又填具擔保借款申請書，仍以郭廷才及郭陳梅為連
    帶保證人，並以前述土地為擔保品，向東港信合社申請借款八百萬元，由己○○
    在「經辦」及「調查意見」欄蓋章，丁○○在「徵信調查」欄蓋章，並於八十八
    年一月三十日經東港信合社第十八屆第九次理事會審核通過，而於八十八年二月
    二日簽立借據後，撥款清償前揭「吳南昌」於八十五年二月二日所借八百萬元（
    原告稱此為展期）。其後該八百萬元借款未據繳納利息，原本亦全未清償，原告
    因概括承受東港信合社之權利義務，乃對吳南昌、郭廷才及郭陳梅起訴請求清償
    借款，經本院九十年度重訴字第一五七號以吳南昌並未向東港信合社借款，主債
    務不存在，郭廷才及郭陳梅之連帶保證債務亦無從發生為由，判決原告敗訴，並
    因原告未提起上訴而告確定。原告另因對郭廷才及郭陳梅有其他債權，並已取得
    執行名義，而聲請本院以九十二年度執字第六一一八號對前述土地及土地上郭廷
    才所有未辦保存登記建物為強制執行，並以總價六百四十六萬四千元拍定（其中
    土地價額四百九十二萬八千元，建物價額一百五十三萬六千元），原告之債權並
    未完全獲得滿足等事實，為兩造所不爭執，並有擔保借款申請書、授信約定書、
    對帳單、放款支出傳票、活期存款收入傳票、活期存款取款憑條、放款轉期傳票
    、支出傳票、收入傳票、聲請強制執行狀、呆帳備查簿、印鑑卡、他項權利證明
    書、抵押權設定契約書、拍賣公告、土地登記謄本及借據等件在卷可稽，復經調
    閱本院九十年度重訴字第一五七號民事卷宗及九十二年度執字第六一一八號民事
    執行事件卷宗查明無誤，堪信為實在。
四、本件兩造間主要之爭點為：1.吳南昌實際上有無向東港信合社借款？被告事實上
    有無向吳南昌本人對保？暨內政部警政署刑事警察局就吳南昌筆跡鑑定之結果是
    否可採？2.倘吳南昌並未向東港信合社借款，被告亦未向吳南昌本人對保，則東
    港信合社是否因此即受有損害？茲先就2.部分論述如左：
  (一)本件「吳南昌」向東港信合社借款，係以郭廷才及郭陳梅為連帶保證人，並以其
    等所有坐落屏東縣東港鎮○○段一─十一地號面積一○七六平方公尺土地應有部
    分一○七六分之二一一、同段一─二六地號面積六三平方公尺土地應有部分六三
    分之三十及同段五─一六一地號面積九一平方公尺土地全部為擔保品，而郭廷才
    及郭陳梅於八十一年十月十九日，即以上開土地為東港信合社設定存續期限自八
    十一年十月十九日起至一百十一年十月十九日止之最高限額三千萬元之抵押權，
    以擔保東港信合社對其等及訴外人郭廷山、林富惠、吳燕黃、郭惠琴之債權等情
    ，有前引擔保借款申請書、借據、他項權利證明書、抵押權設定契約書及土地登
    記謄本可憑。
  (二)「吳南昌」於八十五年一月十二日及八十八年一月二十二日兩次填具擔保借款申
    請書向東港信合社申請借款，均由郭廷才以理事主席之身分在申請書上簽名或蓋
    章，而其與郭陳梅於本院九十年度重訴字第一五七號審理中，始終未否認確曾在
    借據上簽章擔任「吳南昌」向東港信合社借款之連帶保證人，則其等確有擔任連
    帶保證人之事實無疑，且吳南昌為郭廷才之外甥，倘借款人「吳南昌」並非吳南
    昌，其等亦無不知之理。又「吳南昌」、郭廷才及郭陳梅所簽借據之背面「訂定
    遵守條件」第四條載明：「借款人就其債務，因錯誤、行為能力之欠缺等，而致
    無效之債務，或發生原因之法律行為有撤銷權時，連帶保證人承諾保證仍為有效
    ，並不論任何情形，同意不為請求除去連帶保證責任，或終止連帶保證契約等事
    。」（見本院九十年度重訴字第一五七號卷第十頁反面）且保證人對於因行為能
    力之欠缺而無效之債務，如知其情事而為保證者，其保證仍為有效，民法第七百
    四十三條定有明文。本件借款人「吳南昌」如非吳南昌，則郭廷才及郭陳梅雖非
    對於因行為能力之欠缺而無效之債務為保證，但其明知借貸契約未成立生效而為
    保證則為一致，自應類推適用民法第七百四十三條之規定，認為本件主債務縱不
    存在，其連帶保證契約仍為有效。從而，無論吳南昌是否向東港信合社借款，郭
    廷才及郭陳梅仍應對本件借款負連帶保證責任，而東港信合社或概括承受其權利
    義務之原告即可就本件借款債權對前開抵押物行使抵押權優先受償。至本院九十
    年度重訴字第一五七號雖以郭廷才及郭陳梅毋庸負保證責任而判決原告敗訴確定
    ，惟被告既非該訴訟之當事人，亦非其他民事訴訟法第四百零一條所定確定判決
    效力所及之人，該確定判決在兩造間並無既判力，則其對於前述結論自無任何影
    響。
  (三)前開抵押土地之面積共三三二平方公尺，折合一○○‧四三坪，於八十五年一月
    十二日「吳南昌」申請借款時經評估每坪約值三十五萬元，此為擔保借款申請書
    「調查意見」欄內之記載，並蓋有甲○○之印章，且與八十一年十月十九日設定
    最高限額三千萬元抵押權之情形相當，原告復未爭執該估價過高，依此，前開抵
    押土地於當時之價值即高達約三千五百萬元，以之換價清償本件借款債務實綽綽
    有餘，並經該社放款授信委員會決議通過。又即使連同原告其餘抵押債權一千七
    百萬元合併計算，前開抵押權所擔保之債權不過二千五百萬元，亦難謂本件借款
    債權無法完全獲得清償（按本院九十二年度執字第六一一八號民事執行事件，原
    告即以二千五百萬元本息及違約金聲請強制執行，惟嗣後剔除本件八百萬元本息
    及違約金，僅就其餘部分受分配）。至前開抵押土地嗣後雖僅賣得四百九十二萬
    八千元，惟此係九十三年間拍定之價格，不能與八十五年間之價值相比較，且既
    付諸強制執行，投標人或應買人難免預期以低價買受，俾獲得較高之利潤，則自
    非得以嗣後強制執行拍定之價額而否定前述論斷。
  (四)綜據前述，本件即使吳南昌並未向東港信合社借款，而被告亦未對吳南昌本人對
    保，因郭廷才及郭陳梅仍應負連帶保證之責，東港信合社或原告仍得就其等所提
    供之抵押物優先受償，而該抵押物於借款當時之價值亦足以完全清償本件借款，
    則自難謂東港信合社或原告因被告未對保而受有損害。
五、基上所述，被告縱未向吳南昌本人對保，東港信合社或原告亦未因之而受有損害
    ，則原告依民法第一百八十四條第一項、第五百四十四條及債務不履行之法則，
    請求被告賠償八百萬元，並給付自九十二年八月二十九日起至清償日止按週年利
    率百分之五計算之利息，即非有理由，應予駁回。又原告之訴既經駁回，其假執
    行之聲請已失所附麗，應併駁回之。
六、兩造其餘攻擊防禦方法，於本件判決結果不生影響，爰不一一論述，併此敘明。
七、據上論結，本件原告之訴為無理由，依民事訴訟法第七十八條，判決如主文。
中　　　華　　　民　　　國　　九十四　　年　　　二　　　月　　 十六 　　日
                                       臺灣屏東地方法院民事第二庭
                                             審判長法官  阮世賢
                                             法      官  楊中琪
                                             法      官  春生
正本係照原本作成。
如對本判決上訴，須於判決送達後廿日內向本院提出上訴狀，其未表明上訴理由者，
應於提出上訴後二十日內向本院補提理由書狀（均須按他造當事人之人數附繕本）。
                                             法院書記官  洪榮華
中　　　華　　　民　　　國　　九十四　　年　　　二　　　月　　 十六 　　日
